【裁判字號】    95,台上,628
【裁判日期】    950406
【裁判案由】    損害賠償
【裁判全文】
最高法院民事判決              九十五年度台上字第六二八號
    上  訴  人  甲○○
                        樓
                乙○○
                        8巷1.
                丙○○
                        號2樓.
    上 列一 人
    訴訟代理人  王坤成律師
    共      同
    訴訟代理人  陳適庸律師
    被 上訴 人  國防部軍備局
    法定代理人  丁○○
上列當事人間請求損害賠償事件，上訴人對於中華民國九十四年
十一月八日台灣高等法院第二審判決（九十三年度重上字第六○
八號），提起上訴，本院判決如下：
    主  文
原判決除假執行部分外廢棄，發回台灣高等法院。
    理  由
本件被上訴人主張：坐落台北市○○區○○段二小段七九五、七
九五之一號及八○○號等三筆土地（下稱系爭土地），早年已由
國軍價購，雖未辦理所有權移轉登記，致仍登記為第一審共同被
告羅弘典所有，並經上訴人甲○○於其上設定高額抵押權及地上
權（下稱他項權利），惟數十年來均由軍方占用。民國八十九年
間，前國防部軍務局，亟需使用該土地以執行「博愛專案」工程
，乃與羅弘典（由上訴人丙○○代理）及甲○○，於同年六月二
十四日之會議中達成：「……軍方以新台幣（下同）二億元補償
後，（羅弘典）立即配合辦理產權移轉登記予軍方，（甲○○）
並塗銷所有土地他項權利（抵押權及地上權等所有他項權利）」
等協議（下稱系爭協議），經國防部於九十年六月十三日核定生
效，羅弘典因而對國防部軍務局負有辦理移轉所有權登記之債務
。詎羅弘典、丙○○、甲○○及上訴人乙○○，均明知上開協議
之存在，為使該協議無法實現，竟由丙○○代理羅弘典與甲○○
於九十年六月六日虛偽訂立買賣契約，將該土地移轉登記予甲○
○。甲○○再與乙○○虛偽訂立買賣契約，於同年月二十二日將
該土地移轉登記予乙○○。甲○○、丙○○、乙○○（下稱甲○
○等三人）因而犯有偽造文書罪，業經刑事法院判決有罪確定。
渠等之故意不法行為，造成伊於接管國防部軍務局之業務後，無
法依原協議取得系爭土地所有權，迫於工程急需，祇得就系爭土
地中之七九五號及八○○號二筆土地，改按徵收程序取得該土地
，而支付乙○○補償金三億三千七百十三萬零八百八十元，較原
協議金額多支付一億三千七百十三萬零八百八十元，受有該差額
之損害，自得依民法第二百二十六條第一項之規定，請求羅弘典
及甲○○賠償。又甲○○等三人上開虛偽買賣及移轉系爭土地所
有權行為，故意共同不法侵害伊之協議債權，使伊受有該金額之
損害，依民法第一百八十四條、第一百八十五條規定，亦應對伊
負連帶賠償責任。另羅弘典不依約履行，及甲○○等三人之故意
共同侵權行為，造成伊之同一損害，應屬不真正連帶債務。為此
，求為命甲○○等三人與羅弘典連帶給付（賠償）一億三千七百
十三萬零八百八十元，及自九十一年三月十六日（徵收補償費應
發放之翌日）起，加付法定遲延利息之判決（第一審判命上訴人
甲○○等三人連帶如數給付該本息或由羅弘典給付本金及自訴狀
繕本送達翌日即九十一年十月五日起之遲延利息；如上訴人等三
人或羅弘典一方為給付，於清償之範圍內，他方均同免其責。羅
弘典對其敗訴部分，未聲明不服）。
上訴人甲○○等三人則以：丙○○及甲○○並未於八十九年六月
二十四日之會議中，與被上訴人達成任何協議。縱有該協議，已
為雙方另於九十年十二月六日達成：「一、本案七九五之一地號
乙筆土地使用分區為風景區，未位於工程範圍內，不辦理獲得。
二、由軍方逕為辦理徵收」之結論所推翻。被上訴人猶執原協議
，認甲○○應負違約之賠償責任並請求甲○○等三人負共同侵害
該債權之損害賠償責任，已屬無據。況依協議內容觀之，被上訴
人應付土地價款及負擔土地增值稅，合計達三億七千餘萬元，遠
高於依徵收程序所支付之補償費，亦見其未受有損害等語，資為
抗辯。
原審維持第一審所為被上訴人勝訴之判決（即上訴人等應連帶給
付被上訴人一億三千七百十三萬零八百八十元本息，並於第一審
共同被告羅弘典給付之範圍內，同免其給付之責），駁回上訴人
等之上訴，係以：上訴人甲○○等三人明知羅弘典、甲○○業於
八十九年六月二十四日，與國防部軍務局，就系爭土地已達成系
爭協議，經國防部於九十年六月十三日核定生效，原登記為系爭
土地所有人之羅弘典因而對國防部軍務局負有辦理所有權移轉登
記之債務。乃丙○○猶於九十年六月六日代理羅弘典，將該土地
虛偽以買賣為由辦理移轉登記予甲○○。甲○○再於同年月二十
二日虛偽以買賣為原因，將系爭土地辦理移轉登記予乙○○，藉
以規避該協議之履行。迫使被上訴人於承受國防部軍務局之相關
業務後改按徵收方式取得其中七九五號及八○○號二筆土地之產
權，計支付三億三千七百十三萬零八百八十元之徵收補償費，受
有與該協議補償之差額即一億三千七百十三萬零八百八十元之損
害。而甲○○等三人間持以辦理移轉系爭土地之買賣契約，均屬
通謀虛偽意思表示；乙○○所支付之價金，嗣已回流至其所開設
之美福企業股份有限公司（下稱福美公司）及其姪黃明仁處，亦
見其無真實價金之給付。甲○○等三人因犯使公務員登載不實之
偽造文書罪，復經刑事法院判決有罪確定。足認甲○○等三人係
故意共同侵害被上訴人依該協議所取得之債權。被上訴人依民法
第一百八十四條第一項、第一百八十五條之規定，請求甲○○等
三人連帶賠償其所受差價之損害，及自九十一年三月十六日（徵
收補償費發放翌日）起加付法定遲延利息，自屬有理，應予准許
等詞，為其判斷之基礎。
按債務人與第三人通謀移轉其財產，其目的雖在使債權無法實現
，而應負債務不履行之責任，但債務人本人將自己之財產予以處
分，原可自由為之，究難謂係故意不法侵害債權人之權利，其與
侵害債權之該第三人即不能構成共同侵權行為，債權人如本於侵
權行為訴請塗銷登記，僅得向該第三人為之，債務人既非共同侵
權行為人，自不得對其一併為此請求。本件原判決既謂系爭土地
原登記為第一審共同被告羅弘典所有，上訴人丙○○係「代理」
羅弘典，虛偽訂立買賣契約，將該土地移轉登記予上訴人甲○○
。甲○○再以虛偽買賣為原因，辦理移轉登記予知情之上訴人乙
○○。則丙○○「代理」羅弘典，通謀移轉該土地所有權予甲○
○；及甲○○再通謀將之移轉登記予乙○○，縱意在使被上訴人
之系爭協議債權無法實現。惟羅弘典原為系爭土地之所有權人，
甲○○又因移轉登記為該土地之所有權人後再次移轉登記與乙○
○，揆諸上開說明，可否憑此即令「代理」羅弘典出賣之丙○○
，及甲○○應與乙○○共同負侵權行為之損害賠償責任？非無推
求之餘地。原審疏未審酌，遽為其等敗訴之判決，已有違誤。其
次，甲○○等三人於九十年六月間持以辦理移轉系爭土地之買賣
契約均屬通謀虛偽意思表示，乙○○所支付之價金，嗣已回流至
其開設之美福公司及其姪黃明仁處，並無真實價金之給付。且甲
○○等三人因犯使公務員登載不實之偽造文書罪，業經刑事法院
判處有期徒刑徒確定，均為原判決所認定之事實。果爾，各該買
賣契約及所有權移轉登記之通謀行為，對被上訴人而言，應屬無
效。被上訴人是否不得於甲○○等三人各該所有權移轉登記後，
即時請求塗銷登記及辦理所有權移轉登記？倘於斯時為請求，被
上訴人（軍方）是否仍受有損害？苟系爭土地早經軍方價購而占
有使用，何以遲至九十一年一月間，始經由台北市政府辦理徵收
（台灣台北地方法院卷四一頁）於支付高額徵收補償費後，再予
執行「博愛專案」？得否以被上訴人（軍方）之遲延所支付該高
額徵收補償費，作為計算被上訴人損害額之基準？原審對於上述
攸關被上訴人是否因此受有損害及其損害額為若干之重要事項，
均疏未詳予調查審認，即為上訴人等不利之判決，亦嫌速斷。又
因回復原狀而應給付金錢者，自損害發生時起加給利息，固為民
法第二百十三條第二項所明定，惟所謂因回復原狀而應給付金錢
者，乃指損害賠償之方法係回復原狀，而應給付金錢之情形而言
。原審並未說明何以被上訴人請求之損害賠償，係屬應以給付金
錢為回復原狀之方法，及其改以徵收取得系爭土地所有權，何以
即為回復原狀之方法之理由，遽命上訴人等應自九十一年三月十
六日（徵收補償費發放翌日）起加付法定遲延利息，自有判決不
備理由之違誤。上訴意旨，指摘原判決為不當，求予廢棄，非無
理由。
據上論結，本件上訴為有理由。依民事訴訟法第四百七十七條第
一項、第四百七十八條第二項，判決如主文。
中    華    民    國  九十五  年    四    月    六    日
                      最高法院民事第四庭
                          審判長法官  蘇  茂  秋
                                法官  蘇  達  志
                                法官  陳  碧  玉
                                法官  王  仁  貴
                                法官  劉  靜  嫻
      本件正本證明與原本無異
                                      書  記  官
中    華    民    國  九十五  年    四    月   十四   日
                                                      ｊ


司法院資訊處製作；財團法人民間司法改革基金會備份。
